ACORDAO-COMPLETO-2557672

ACÓRDÃO 7739/2022 ATA 38/2022 - PRIMEIRA CÂMARA

VISTOS, relatados e discutidos estes autos, os Ministros do Tribunal de Contas da União, reunidos em Sessão da 1ª Câmara, ante as razões expostas pelo Relator, e com fundamento nos arts. 1º, inciso V, e 39, inciso II, ambos da Lei 8.443, de 16 de julho de 1992, c/c o art. 259, inciso II, do Regimento Interno desta Corte de Contas, ACORDAM em:
9.1. considerar legal o ato constante da peça 3, relativo à aposentadoria de Maria Helena Silveira Garcia, autorizando-lhe o correspondente registro, nos termos do art. 260, § 1º, do Regimento Interno desta Corte de Contas;  
9.2. dispensar o ressarcimento das importâncias recebidas indevidamente de boa-fé, com fulcro na Súmula 106 desta Corte de Contas;
9.3. determinar ao órgão de origem que promova, no prazo de quinze dias, a contar da ciência desta deliberação, a exclusão da rubrica relativa aos 3,17% (URV) dos proventos da interessada, em face de sua manifesta ilegalidade, e proceda, no mesmo prazo, a adequação do valor da parcela de "quintos/décimos", que deverá corresponder a retribuição da FGR-2, função efetivamente exercida pela Sr.ª Maria Helena Silveira Garcia, sob pena de responsabilidade solidária da autoridade administrativa omissa, comunicando a esta Corte de Contas, no mesmo prazo, as providências adotadas;
9.4. dar ciência desta deliberação à interessada e ao Instituto Nacional do Seguro Social;
9.5. determinar à Sefip que acompanhe o cumprimento da determinação inserta no item 9.3. deste Acórdão;
9.6. arquivar os presentes autos.

Atos de Aposentadoria da unidade emissora Instituto Nacional do Seguro Social

Primeira Câmara

Instituto Nacional do Seguro Social.

3. Interessada:  Maria Helena Silveira Garcia, CPF XXX.102.890-XX.

13.1. Ministros presentes: Walton Alencar Rodrigues (Presidente), Benjamin Zymler, Vital do Rêgo e Jorge Oliveira.
13.2. Ministros-Substitutos presentes: Augusto Sherman Cavalcanti (Relator) e Weder de Oliveira.

AUGUSTO SHERMAN

Cuidam os presentes autos da aposentadoria de Maria Helena Silveira Garcia, inativada no cargo de Técnico do Seguro Social, conforme os termos constantes da peça 3, cujo ato foi encaminhado ao Tribunal por intermédio do sistema Sisac, na sistemática definida na IN 78/2018, com parecer do órgão de Controle Interno pela legalidade. 
2.	A unidade técnica, ao analisar os fundamentos legais da concessão bem como as informações prestadas pelo órgão do controle interno, lavrou a instrução vista à peça 5, adiante parcialmente transcrita, com eventuais ajustes de forma:
"EXAME TÉCNICO 
Procedimentos aplicados 
Os procedimentos para exame, apreciação e registro de atos de pessoal encontram-se estabelecidos na Instrução Normativa TCU 78/2018 e na Resolução TCU 206/2007. Essas normas dispõem que os atos de pessoal disponibilizados por meio do e-Pessoal devem ser submetidos previamente a críticas automatizadas, com base em parâmetros predefinidos.
As críticas das informações cadastradas na etapa de coleta do ato foram elaboradas e validadas levando-se em conta as peculiaridades de cada ato. Os itens verificados nessa etapa são inerentes a dados cadastrais, fundamentos legais, mapa de tempo, ficha financeira, assim como eventuais ocorrências de acumulação. Trata-se de verificações abrangentes, minuciosas e precisas e sem a necessidade de ação humana e, portanto, menos suscetível a falhas. As críticas aplicadas estão discriminadas no sistema, no Menu e-Pessoal, opção "Crítica", que podem ser acessadas mediante concessão de perfil específico a servidores do TCU responsáveis pela análise.
Além das críticas automatizadas, há verificação humana adicional no caso de haver alertas do sistema ou informações não formatadas, como esclarecimentos do gestor ou do controle interno.  
As críticas também consideram os registros do Sistema Integrado de Administração de Recursos Humanos (Siape) . O Siape disponibiliza informações atualizadas sobre as parcelas que integram os proventos, diferentemente, portanto, do e-Pessoal, que informa as parcelas no momento do registro do ato. 
Essa confrontação com o Siape fornece uma visão atual e verdadeira da situação, o que permite descaracterizar irregularidades e inconsistências que, embora constantes do e-Pessoal, já foram corrigidas.
As verificações detectadas no ato encontram-se discriminadas na aba de pendências do ato no sistema e-Pessoal, bem como no espelho do ato contemplado por esta instrução.
Exame das Constatações
Ato: 126679/2019 - Inicial - Interessado (a) : MARIA HELENA SILVEIRA GARCIA - CPF: XXX.102.890-XX
Parecer do Controle Interno: considerar o ato Legal com esclarecimentos. Justificativa:  A servidora 0926899 percebe uma rubrica salarial de R$ 4,78 proveniente de decisão judicial não transitada em julgado, no âmbito da Ação Ordinária nº 95.0021208-0 - 9ª Vara Federal de Porto Alegre/RS (questão dos 3,17%) . Cabe-nos salientar, contudo, que a servidora firmou termo de opção pela Carreira do Seguro Social.
Constatações e análises: 
1.1.1. O Controle interno emitiu parecer pela legalidade com esclarecimentos.
Justificativa do Gestor de Pessoal: Não há. Verificação efetuada no âmbito do TCU.
Análise do Controle Interno:  Não há. Verificação efetuada no âmbito do TCU.
Análise da Equipe Técnica: Legal
a. Os esclarecimentos apontados pelo Controle Interno são irrelevantes para a análise da legalidade do ato ou já foram analisados em crítica específica do e-Pessoal.
1.1.2. Existe rubrica (16171 - DECISAO JUDICIAL TRANS JUG APO (Decisão judicial - Outros) ) nos proventos atuais (Contracheque Siape) classificada com 'Denominação para análise pelo TCU' do tipo 'Decisão judicial'.
Justificativa do Gestor de Pessoal: Não há. Verificação efetuada no âmbito do TCU.
Análise do Controle Interno:  Não há. Verificação efetuada no âmbito do TCU.
Análise da Equipe Técnica: Legal
a. A presente crítica já foi analisada em outra pendência análoga a esta referente ao pagamento do percentual de 3,17% judicial.
1.1.3. Houve o registro de pelo menos uma rubrica com 'Denominação para análise pelo TCU = Vantagem de caráter pessoal (82107 - VPNI ART.62-A LEI 8112/90 - AP (Vantagem de caráter pessoal - VPNI art. 62-A Lei 8.112/90) - R$ 150,88) .
Justificativa do Gestor de Pessoal: Não há. Verificação efetuada no âmbito do TCU.
Análise do Controle Interno:  Não há. Verificação efetuada no âmbito do TCU.
Análise da Equipe Técnica: Legal
a. A concessão da vantagem de quintos ou décimos está em consonância com a jurisprudência deste Tribunal e os critérios das Leis 8.911/1994 e 9.624/1998 (os períodos anteriores a 8/4/1998 são suficientes para a incorporação da vantagem de quintos) .
1.1.4. Foi respondido 'SIM' à pergunta 'Houve transformação da função efetivamente exercida, após os períodos supramencionados, que proporcionou em aumento dos valores pagos a título de quintos/décimos?' na aba 'Funções exercidas'. Depende de análise manual.
Justificativa do Gestor de Pessoal: Não há. Verificação efetuada no âmbito do TCU.
Análise do Controle Interno:  Não há. Verificação efetuada no âmbito do TCU.
Análise da Equipe Técnica: Legal
a. A posterior alteração/transformação da função exercida pelo servidor (a) não tem o condão de modificar o valor da função já incorporada, tendo em vista a natureza jurídica da vantagem, que tem por objetivo conferir estabilidade financeira aos ocupantes de cargos em comissão e funções comissionadas, e a inexistência de amparo legal nesse sentido. Entretanto, considerando o valor ínfimo resultado da transformação da função e a novel jurisprudência do TCU, adotada nos Acórdãos 9.438 e 11.246, ambos de 2021, da Primeira Câmara, de relatoria do Ministro Jorge Oliveira, propõe o registro e a legalidade da presente crítica.
1.1.5. Houve o registro de pelo menos uma rubrica com 'Denominação para análise pelo TCU = Decisão judicial (10289 - DECISAO JUDICIAL N TRAN JUG AP (Decisão judicial - Outros) - R$ 4,78) .
Justificativa do Gestor de Pessoal: Não há. Verificação efetuada no âmbito do TCU.
Análise do Controle Interno:  Não há. Verificação efetuada no âmbito do TCU.
Análise da Equipe Técnica: Legal
a. O interessado possui pagamento de percentual de 3,17% judicial em desacordo com o entendimento do TCU, em razão de que tal rubrica já deveria ter sido absorvida pelos sucessivos reajustes salariais e planos de carreira concedidos a todas as categorias do funcionalismo público. Nesse sentido, o pagamento da presente rubrica é ilegal, devendo ser excluído do contracheque. Entretanto, considerando o valor ínfimo de R$ 4,78 e a novel jurisprudência do TCU, adotada nos Acórdãos 9.438 e 11.246, ambos de 2021, da Primeira Câmara, de relatoria do Ministro Jorge Oliveira, propõe o registro e a legalidade do ato, cabendo, porém, DETERMINAÇÃO para que a rubrica de 3,17% judicial seja EXCLUÍDA.
O quadro resumo de ocorrências e, quando for o caso, o detalhamento da norma legal e da jurisprudência para as inconsistências acima elencadas encontra-se no anexo II dessa instrução. 
CONCLUSÃO
A abrangência e a profundidade das verificações levadas a efeito fundamentam convicção de que o ato 126679/2019 pode ser apreciado pela legalidade, em razão de não terem sido encontradas irregularidades no ato, de acordo com o item Exame das Constatações desta instrução."
3.	O Ministério Público, neste ato representado pelo Procurador Sérgio Ricardo Costa Caribé, em sucinto Parecer espelhado à peça 7, concertou em uníssono com a proposta alvitrada pela unidade técnica.
É o relatório.

não há.

Procurador Sérgio Ricardo Costa Caribé.

PESSOAL. APOSENTADORIA. PAGAMENTO DE PARCELA JUDICIAL ALUSIVA A URV (3,17%) SEM A DEVIDA ABSORÇÃO. INCLUSÃO NOS PROVENTOS DE PARCELA DE "QUINTOS/DÉCIMOS" COM BASE EM FUNÇÃO COMISSIONADA DIFERENTE DAQUELA EFETIVAMENTE EXERCIDA. VALORES IRRISÓRIOS. PRECEDENTES DA CORTE DE CONTAS. SUPRESSÃO DA RUBRICA ALUSIVA A URV E AJUSTES DO VALOR DA PARCELA DE "QUINTOS/DÉCIMOS" INCORPORADOS. LEGALIDADE DA APOSENTADORIA. AUTORIZAÇÃO DE REGISTRO DO ATO CONCESSÓRIO. DETERMINAÇÕES. CIÊNCIA.

APOSENTADORIA (APOS)

Cuidam os presentes autos da aposentadoria de Maria Helena Silveira Garcia, concedida pelo Instituto Nacional do Seguro Social. 
2.	Consta dos proventos da interessada parcela relativa à diferença da URV (3,17%) , cujo pagamento está sendo garantido por força de decisão judicial sem trânsito em julgado, além do pagamento de fração de "quintos/décimos" com base em função comissionada diferente daquela efetivamente exercida pela interessada. A unidade técnica concluiu pela legalidade da concessão em exame à luz do princípio da insignificância dos valores envolvidos, proposta a que anuiu o representante do Ministério Público.
3.	No que tange à inclusão da parcela referente à URV, cumpre esclarecer que a vantagem referente ao percentual de 3,17% decorre da aplicação equivocada dos artigos 28 e 29 da Lei 8.880/1994, referente ao programa de estabilização econômica que, entre outras medidas, converteu as remunerações dos servidores de cruzeiros reais em URV. Em um primeiro momento, havia-se calculado um reajuste de 22,07%, embora o correto, obedecendo rigorosamente o previsto nos citados dispositivos legais, fosse 25,24%. Por isso, os 3,17% de acréscimo.
4.	Ocorre que, desde 2001, essa diferença de 3,17% foi estendida, por meio da Medida Provisória 2.225-45/2001, a todos os servidores civis do Poder Executivo Federal. A referida Medida Provisória assim dispôs:
" (...) 
Art. 8º Aplica-se aos servidores civis do Poder Executivo Federal, extensivo aos proventos da inatividade e às pensões, nos termos do art. 28 da Lei nº 8.880, de 27 de maio de 1994, a partir de janeiro de 1995, o reajuste de vinte e cinco vírgula noventa e quatro por cento concedido aos servidores dos demais Poderes da União e aos Militares, deduzido o percentual já recebido de vinte e dois vírgula zero sete por cento.
Art. 9º A incorporação mensal do reajuste de que trata o art. 8º ocorrerá nos vencimentos dos servidores a partir de 1º de janeiro de 2002.
 (...) ".
5.	Desta forma, nos termos do artigo 9º da Medida Provisória 2.225-45/2001, a partir de 1º de janeiro de 2002 todos os servidores passaram a ter incorporado aos seus vencimentos o percentual a que alude o seu artigo 8º.
6.	Além disso, o art. 10 daquele normativo deixou claro que, perante nova estrutura criada para determinada carreira, os servidores a ela pertencentes não mais fariam jus à referida parcela:
"Art. 10. Na hipótese de reorganização ou reestruturação de cargos e carreiras, concessão de adicionais, gratificações ou qualquer outra vantagem de qualquer natureza, o reajuste de que trata o art. 8º somente será devido até a data da vigência da reorganização ou reestruturação efetivada, exceto em relação às parcelas da remuneração incorporadas a título de vantagem pessoal e de quintos e décimos até o mês de dezembro de 1994". 
7.	Desse modo, verifica-se que a manutenção do índice de 3,17%, ainda que amparado por sentença judicial, com trânsito ou não em julgado, não mais se justifica, de sorte que a aposentadoria da Sr.ª Maria Helena Silveira Garcia, prime facie, não poderia lograr êxito nos termos em que foi concedida.
8.	Por outro lado, a parcela pecuniária correspondente ao percentual inquinado de vício é de apenas  R$ 4,78 (quatro reais e setenta e oito centavos) , hipótese que permite o deslinde proposto nos pareceres precedentes, a teor dos Acórdãos 9.438/2021, 11.245/2021, 1.567/2021 e  2.499/2022, todos da 1ª Câmara, e Acórdão 12.704/2021 da 2º Câmara, entre outros que, em homenagem aos princípios da insignificância, da razoabilidade, da eficiência, da economicidade e do custo-benefício do controle, consideraram legais atos de pessoal submetidos à apreciação deste Tribunal em que as rubricas contestadas eram irrisórias, a exemplo do presente caso, com exclusão dos proventos da parcela em questão. 
9.	Relativamente à segunda questão (transformação de função) , a interessada exerceu uma FGR-2 em períodos anteriores à 8/4/1998, cuja incorporação da fração de 4/10 (quatro décimos) , encontra albergue na legislação de regência. Todavia, a Sr.ª Maria Helena Silveira Garcia vem recebendo a retribuição no valor de R$ 150,88 com base no DAS 111.1, conforme consta da peça 3, enquanto o valor correspondente à FGR-2, efetivamente exercida, é de R$ 117,24, do que se conclui que houve posterior transformação da função, hipótese que não encontra guarida na ampla e remansosa jurisprudência desta Corte de Contas, ao entendimento de que dita transformação não tem o condão de modificar o valor da função já incorporada.
10.	Entretanto, considerando a diferença entre essas importâncias (R$ 150,88 - R$ 117.24) , chega-se ao montante de R$ 33,64 (trinta e três reais e sessenta e quatro centavos) , apenas. Assim, a teor do Acórdão 7299/2022-TCU-Primeira Câmara, por constituir um valor de pequena monta, penso que é factível, nesse caso, e pelos mesmos fundamentos, adotar desfecho semelhante àquele esposado no item 8, mantendo-se, na espécie, a higidez da jurisprudência firmada neste Tribunal, haja vista que a legalidade, com ajustes, não se dá em face da matéria, mas tão somente em virtude do princípio da insignificância do valor envolvido. 
11.	No lastro do entendimento manifestado nos mencionados arestos, e considerando a excepcionalidade do caso, penso que a aposentadoria em relevo pode ser considerada legal, registrando-se o ato concessório respectivo, com determinação à origem com vistas à adoção de medidas para a regularização das impropriedades apontadas. 
12.	Ex positis, acolhendo a proposição da unidade técnica a que anuiu o Ministério Público, manifesto-me por que o Tribunal aprove o acórdão que ora submeto à deliberação deste Colegiado.
TCU, Sala das Sessões, em 25 de outubro de 2022.
AUGUSTO SHERMAN CAVALCANTI 
Relator